【裁判字號】    95,訴,755
【裁判日期】    970205
【裁判案由】    返還消費借貸款
【裁判全文】
臺灣新竹地方法院民事判決               95年度訴字第755號
原      告  保誠人壽保險股份有限公司
法定代理人  白素輝
訴訟代理人  壬○○
            庚○○
            己○○
被      告  乙○○即方郭霞之.
            甲○○兼方郭霞.
            丁○○即方郭霞之.
上  一  人  戊○○
法定代理人
上列當事人間返還消費借貸款事件，本院於民國97年1月22日言
詞辯論終結，判決如下：
    主      文
被告丁○○應於繼承方郭霞之遺產範圍內，與被告乙○○、甲○○連帶給付原告新臺幣貳佰零柒萬肆仟肆佰玖拾元，及自民國
九十四年三月二十三日起至清償日止，按週年利率百分之三點七
計算之利息，及逾期在六個月以內者，按上開利率百分之十，逾
期超過六個月者，按上開利率百分之二十計算之違約金。
原告其餘之訴駁回。
訴訟費用由被告丁○○於繼承方郭霞之遺產範圍內，與被告乙○○、甲○○連帶負擔。
本判決第一項於原告以新臺幣柒拾萬元為被告供擔保後，得假執
行。
原告其餘假執行之聲請駁回。
    事實及理由
一、程序方面：
（一）按當事人喪失訴訟能力或法定代理人死亡或其代理權消滅
      者，訴訟程序在有法定代理人或取得訴訟能力之本人，承
      受其訴訟以前當然停止；又第168條至第172條及前條所定
      之承受訴訟人，於得為承受時，應即為承受之聲明，而聲
      明承受訴訟，應提出書狀於受訴法院，民事訴訟法第170
      條、第175條第1項、第176條分別定有明文。經查，原告
      提起本件訴訟時，其法定代理人原為辛○○，嗣於訴訟進
      行中，其法定代理人變更為白素輝，並提出書狀聲明承受
      訴訟，此有原告所提之公司變更登記表及臺北市政府營利
      事業登記證各乙份為證，於法尚無不合，應予准許，合先
      敘明。
（二）被告甲○○、乙○○、丁○○經合法通知，均未於最後言
      詞辯論期日到場，核無民事訴訟法第386條各款所列情形
      ，爰依原告之聲請，准由其一造辯論而為判決。
二、原告主張：緣被繼承人方郭霞於民國（下同）89年2月14
    日邀同被告甲○○為連帶保證人，向原告借款新臺幣（下同
    ）2,500,000元，並簽立借據乙紙，約定借款期間自89年3月
    22日起至109年3月22日止，利率按壽險業保單分紅利率加年
    利率百分之1.8計算，並於借用後每屆滿6個月時，按當月份
    之壽險業保單分紅利率加年利率百分之2計算，並約定如有
    任何一期未如期清償時，即喪失期限利益，所有債務視為全
    部到期，應將所欠借款一次清償，除按上開利率給付遲延利
    息，另應自逾期之日起6個月以內者，按上開利率百分之10
    ，逾期超過6個月者，按上開利率百分之20計付違約金。詎
    被告自94年3月23日起即未依約繳納本息，尚欠本金
    2,074,490元迄未清償，屢經催討仍置之不理，依約上開債
    務視為全部到期，又被繼承人方郭霞已於94年7月29日死
    亡，被告乙○○、甲○○、丁○○為其繼承人，自應承受被
    繼承人之債務，爰依消費借貸、繼承及連帶保證之法律關係
    提起本訴訟，並聲明：被告乙○○、甲○○、丁○○應連帶
    給付原告2,074,490元，及自94年3月23日起至清償日止，按
    週年利率百分之3.7計算之利息，及逾期6個月以內者，按上
    開利率百分之10，逾期超過6個月者，按上開利率百分之20
    計算之違約金；訴訟費用由被告等連帶負擔；願供擔保請准
    宣告假執行。
三、被告方面：
（一）被告甲○○經合法通知，未於言詞辯論期日到場，亦未提
      出書狀作何聲明或陳述。
（二）被告乙○○未於最後言詞辯論期日到庭，其之前到庭對原
      告之主張並不爭執，惟聲明：原告之訴駁回。
（三）被告丁○○雖未於最後言詞辯論期日到庭，惟據其先前之
      陳述略稱：對於借據之真正不爭執，惟系爭借款係被繼承
      人方郭霞為被告甲○○所借貸，應由被告甲○○負責償
      還等語。並聲明：原告之訴駁回。
四、本院之判斷：
（一）原告主張被繼承人方郭霞積欠其前揭債務迄未清償，而
      被告等為方郭霞之繼承人之事實，業據其提出借據、繳
      款明細單、本院新院雲民慎03919號函、新院雲民慎20213
      號函及繼承系統表2份為證，核與其所述相符，被告丁○○、乙○○均不爭執借據之真正，另被告甲○○經合法通
      知並未到庭，亦未提出任何事證以供本院參酌，自堪信原
      告之主張為真實。
（二）按消費借貸者，謂當事人一方移轉金錢或其他代替物之所
      有權於他方，而約定他方以種類、品質、數量相同之物返
      還之契約；繼承人自繼承開始，除本法另有規定外，承受
      被繼承人財產上一切權利義務；繼承人對於被繼承人之債
      務負連帶債務；保證債務之所謂連帶，係指保證人與主債
      務人負同一債務，對於債權人各負全部給付之責任者而言
      ；而連帶債務之債權人，得對於債務人中之一人，或數人
      ，或其全體，同時或先後請求全部或一部之給付，民法第
      474條第1項、第1148條、第1153條第1項、第272條第1項
      、第273條第1項定有明文。次按繼承人為無行為能力人或
      限制行為能力人，對於被繼承人之債務，以所得遺產為限
      ，負清償責任；繼承在民法繼承編中華民國96年12月14日
      修正施行前開始，繼承人於繼承開始時為無行為能力人或
      限制行為能力人，未能於修正施行前之法定期間為限定或
      拋棄繼承，由其繼續履行繼承債務顯失公平者，於修正施
      行後，得以所得遺產為限，負清償責任，97年1月2日修正
      公布之民法第1153條第2項、民法繼承編施行法第1條之1
      第2項分別著有規定。本件被告甲○○、乙○○、丁○○
      同為被繼承人方郭霞之繼承人，且經本院依職權查明無
      被繼承人為方郭霞之拋棄或限定繼承之案件，此有本院
      新院雲民慎03919號函附卷可佐，是被告三人就被繼承人
      方郭霞所負系爭借款債務即應負清償之責。又依前開說
      明，原告得選擇就借款人方郭霞之繼承人及連帶保證人
      同時請求全部之給付，是被告丁○○辯稱原告應逕向方郭
      霞之連帶保證人即被告甲○○請求清償云云，顯無足採
      。惟查方郭霞係於94年7月29日死亡，被告丁○○（79
      年11月11日生）為丙○○之子、方郭霞之孫，因丙○○
      於繼承開始前死亡而代位繼承系爭債務，其於繼承時為年
      僅14歲之限制行為能力人，且其父母早於87年9月24日離
      異，丙○○死亡後，被告丁○○原與乙○○共同生活，嗣
      於96年間始由其母戊○○帶回撫養等情，業據被告丁○○
      之法定代理人戊○○陳述甚詳，並有戶籍謄本在卷可稽，
      是被告丁○○既係代位繼承，對系爭債務之存否亦難以知
      悉，衡情由其連帶履行系爭債務者，顯有失公平，依民法
      繼承編施行法第1條之1第2項之規定，應認被告丁○○得
      以其繼承方郭霞遺產範圍為限，負清償責任。從而，原
      告依消費借貸、繼承及連帶保證之法律關係，請求被告給
      付如主文第1項所示之金額及利息，為有理由，應予准許
      ，逾此部分之請求，尚屬無據，應予駁回。
五、原告陳明願供擔保聲請宣告假執行，於原告勝訴部分，核無
    不合，爰酌定相當擔保金額准許之。至其敗訴部分，其假執
    行之聲請即失所依據，應併予駁回。
六、據上論結，本件原告之訴為有理由，依民事訴訟法第385條
    第1項前段、第79條、第85條第2項、第390條第2項，判決如
    主文。
中    華    民    國    97    年     2    月     5    日
                  民事第二庭    法  官  楊明箴
以上正本係照原本作成。
如對本判決上訴，須於判決送達後20日內向本院提出上訴狀。
中    華    民    國    97    年     2    月     5    日
                                書記官  龔紀亞


司法院資訊處製作；財團法人民間司法改革基金會備份。
